【裁判字號】    99,台上,6614
【裁判日期】    991028
【裁判案由】    違反毒品危害防制條例等罪
【裁判全文】
最高法院刑事判決            九十九年度台上字第六六一四號
上  訴  人  台灣高等法院高雄分院檢察署檢察官
上  訴  人  丙○○
（被  告）          
選任辯護人  王正明律師
上  訴  人  乙○○
（被  告）          
被      告  甲○○
            丁○○
上列上訴人等因被告等違反毒品危害防制條例等罪案件，不服台
灣高等法院高雄分院中華民國九十九年八月三十一日第二審判決
（九十九年度上訴字第一一００號，起訴案號：台灣高雄地方法
院檢察署九十八年度偵字第二五九六八、二九二四二號「原判決
及第一審判決均漏載第二九二四二號」），提起上訴，本院判決
如下：
    主  文
原判決關於丁○○被訴販賣第二級毒品及甲○○販賣第二級毒品
部分均撤銷，發回台灣高等法院高雄分院。
其他上訴駁回。
    理  由
一、撤銷發回（即檢察官就丁○○被訴販賣第二級毒品及甲○○
販賣第二級毒品上訴）部分：
本件原判決認定被告甲○○基於意圖營利而販賣第二級毒品搖頭
丸之犯意，於民國九十八年八月上旬某日，在高雄市○○路一０
０號十四樓住處，以每一百顆新台幣（下同）二萬四千元之價格
，販售搖頭丸三百顆予丙○○，共七萬二千元等情。因而撤銷第
一審關於此部分所為科刑之判決，改判仍論處甲○○販賣第二級
毒品罪刑。並於理由貳說明被告丁○○被訴於同年八月上旬某日
，在甲○○上開住處，交付一千顆乳白色搖頭丸予甲○○，委請
甲○○對外販售牟利，嗣丁○○因故先取回其中五百顆，未幾，
由甲○○於同年八月間，在其上揭住處，以每一百顆二萬四千元
價格，販售該搖頭丸三百顆予丙○○。因認丁○○涉有毒品危害
防制條例第四條二項販賣第二級毒品罪嫌部分，經原審審理結果
，認此部分犯罪尚屬不能證明，因而維持第一審關於此部分所為
諭知丁○○無罪之判決，駁回檢察官就此部分在第二審之上訴。
固非無見。
惟查：（一）、依卷附扣押物品資料，警方於九十八年九月一日
在甲○○上開住處頂樓水錶箱內查獲搖頭丸一百零一顆（見偵查
卷一第三頁背面、第一一八頁），甲○○並供承該搖頭丸係丁○
○委其販賣所交付之一千顆搖頭丸，因部分經丁○○取回，部分
販賣予丙○○後所剩尚未及售出者等語（見偵查卷一第三十三頁
），則該等藥物是否經送請鑑定確為搖頭丸？若為搖頭丸，姑不
論來源是否丁○○，原判決既對甲○○販賣搖頭丸予丙○○之行
為，論處販賣第二級毒品罪刑，該搖頭丸自屬查獲之第二級毒品
，依毒品危害防制條例第十八條第一項前段之規定，自應諭知沒
收並銷燬。乃原判決未諭知沒收、銷燬，亦未說明不諭知之理由
，自有不適用法則之違誤。（二）、證據取捨與其價值之判斷，
固屬於事實審法院自由行使之職權，但此項判斷職權之行使，前
後標準須相一致，且仍應受經驗法則與論理法則之支配，否則即
有判決理由矛盾及違背證據法則之違法。丁○○上開被訴與甲○
○共同販賣搖頭丸之犯行，業據證人甲○○先後於偵、審中供承
丁○○於九十八年七月底、八月初，在其上開住處交付搖頭丸一
千顆委其轉售，嗣其販賣予丙○○三百顆，價金已轉交丁○○等
語（見偵查卷一第十、三十三、五十二、九十二、一００頁，第
一審卷第一七０頁正面），而丁○○於偵查中供稱其因家中經營
藥廠，曾將一千顆乳白色胃藥放置甲○○住處，供許雯霏服用等
語（見偵查卷一第四０頁），顯見丁○○就甲○○所述由其交付
一千顆藥丸予甲○○一節坦承不諱，僅辯稱該藥丸係供許雯霏服
用之胃藥，非搖頭丸等語，然證人即丁○○前女友許雯霏則於偵
查中供證丁○○未曾言及家中經營藥廠之事，亦不曾提供一千顆
胃藥予其服用（見偵查卷一第一一一頁），則已對丁○○所辯上
情予以否認，足徵甲○○上開證言，似非全然無據。乃原判決對
丁○○、許雯霏此部分供證，何以不足佐證甲○○上開指述之真
實性，非但未置一詞，且於理由貳─五(六)，竟以丁○○此部分被
訴犯行，除甲○○上開指述外，別無其他補強證據，因而為有利
於丁○○之判斷，已難謂為適合。再原判決雖以甲○○就販賣予
丙○○搖頭丸之數量，先後所述不一；依丙○○之供述，其購買
三百顆搖頭丸之價款係一次給付予甲○○，然甲○○竟陳稱其分
次交予丁○○，亦違常情；甲○○既供承丁○○原委託其轉售之
一千顆搖頭丸，嗣取回五百顆，另由其販賣丙○○三百顆，餘二
百顆則以之與盧美文友人交換，則丁○○交付之搖頭丸應已用罄
，然警方查獲甲○○時，竟仍於其住處查獲搖頭丸；足徵甲○○
所言顯然不實云云。然原判決論甲○○以販賣第二級毒品罪，已
認定甲○○確有販賣搖頭丸三百顆予丙○○之事實，此處應釐清
者，僅甲○○所販賣之搖頭丸來源是否丁○○一節，乃原判決卻
以甲○○就其販賣搖頭丸予丙○○之數量，前後所述不一為由，
認甲○○上開指述不足採信，其證據取捨與價值之判斷，前後標
準顯不一致，而有判決理由矛盾可議。另丙○○一次給付購買搖
頭丸之價款予甲○○後，甲○○因另有急需或其他用途，致未能
一次轉交而分次交付予丁○○，亦難謂有何違情之處，乃原判決
執以主張甲○○之供述與常情有違，不足採信云云，其此項職權
之判斷，是否合乎經驗法則？亦待研求。再甲○○陳稱曾以丁○
○委託其販賣之搖頭丸與盧美文友人交換，是其搖頭丸來源顯非
丁○○一人，乃原審就甲○○除自丁○○取得上開一千顆搖頭丸
外，是否亦曾自他人取得或購買搖頭丸一情，未詳為探求並為必
要之說明，遽以依甲○○所供，丁○○交付之一千顆搖頭丸應已
用盡，何以仍遭警於其住處查獲搖頭丸，因認甲○○上開不利於
丁○○之指述不實，不足憑為丁○○販賣搖頭丸之證據，且未適
用毒品危害防制條例第十七條第一項規定就甲○○此部分販賣搖
頭丸犯行減免其刑，亦有理由不備及不適用法則之違法。以上，
或為上訴意旨所指摘，或係本院得依職權調查之事項。原判決此
等部分有上述之違背法令，且此等違背法令，影響於事實之確定
，本院無可據以為裁判，應認原判決上揭部分有發回更審之原因
。
二、駁回（即乙○○、丙○○及檢察官就丁○○被訴販賣第三級
毒品愷他命與甲○○九十八年七月二十八日販賣第三級毒品上訴
）部分：
按刑事訴訟法第三百七十七條規定，上訴於第三審法院，非以判
決違背法令為理由，不得為之。是提起第三審上訴，應以原判決
違背法令為理由，係屬法定要件。而上訴第三審法院之案件，是
否以判決違背法令為上訴理由，應就上訴人之上訴理由書狀加以
審查，如果上訴理由書狀並未依據卷內訴訟資料，具體指摘原判
決不適用何種法則或如何適用不當，或所指摘原判決違法情事，
顯與法律規定得為第三審上訴理由之違法情形，不相適合時，均
應認其上訴為不合法律上之程式，予以駁回。至原判決究有無違
法，與上訴是否以違法為理由，係屬二事。本件原審經審理結果
，認為上訴人乙○○運輸第三級毒品愷他命、上訴人丙○○販賣
第三級毒品愷他命及甲○○關於九十八年七月二十八日販賣第三
級毒品愷他命之犯行明確。因而撤銷第一審關於此等部分所為科
刑之判決，改判仍論處乙○○運輸第三級毒品罪刑，論處丙○○
共同販賣第三級毒品及販賣第三級毒品二罪刑（均累犯），論處
甲○○販賣第三級毒品罪刑。另於理由貳說明丁○○被訴於九十
八年七月間某日，交付二公斤愷他命予甲○○，由甲○○於同年
七月間某日，在其上開住處樓下，以四十五萬元代價，販售予丙
○○與綽號「悟空」之不詳姓名成年男子，丙○○先交付半數價
金二十二萬五千元，另半數價金暫予賒欠，甲○○從中賺取五千
元利潤後，將二十二萬元於同日交予丁○○。嗣於同日，甲○○
另委請乙○○前往嘉義地區向丙○○收取尾款二十二萬五千元後
，再轉交甲○○，因認丁○○涉有毒品危害防制條例第四條第三
項販賣第三級毒品罪嫌部分，經原審審理結果，認丁○○此部分
被訴犯罪尚屬不能證明，因而維持第一審關於此部分所為諭知丁
○○無罪之判決，駁回檢察官對此部分在第二審之上訴。俱已詳
述其調查、取捨證據之結果及得心證之理由。並就丙○○否認犯
行之供詞及其所辯各語認非可採，予以論述。乙○○於警詢及檢
察官偵訊時，屢供承甲○○囑其運送愷他命至嘉義市，已給付車
資三千元等語甚明，原判決因以該車資係乙○○犯罪所得，且其
已坦承收受，而依法諭知沒收，要無不合。乙○○上訴意旨雖以
甲○○於第一審九十九年三月十一日及同年四月二日審理時均陳
明未給付車資而指摘原判決諭知沒收該車資係屬違法云云，然經
查第一審九十九年三月十一日審判筆錄，並無甲○○為上開供述
之記載，且第一審於同年月二十五日即辯論終結，同年四月二日
並未開庭審理，乙○○上開上訴意旨顯係未依卷證而為指摘。其
次，原判決認定丙○○有其事實欄一─(一)意圖營利而販入愷他命
之犯行，業於理由內援引甲○○、乙○○證言，說明丙○○自承
偕同「悟空」前往甲○○住處向甲○○購買愷他命二公斤之事實
，且丙○○係當場給付一半價款，另一半尾款，亦經甲○○囑由
乙○○前往嘉義向丙○○收訖，亦經甲○○、乙○○分別陳述明
確，而彼等二人與丙○○素無怨隙，且遭查獲之時間均在丙○○
之後，亦無為供出來源冀獲減刑而誣攀丙○○之可能，自堪採信
等情甚詳。就丙○○所辯其僅居中介紹「悟空」向甲○○購買毒
品云云，亦以丙○○苟僅居中介紹，當無甘冒被查緝追究刑責之
風險，於現場與甲○○詳談交易細節並給付部分價金，嗣且付清
尾款之可能，雖證人王紋儷證稱前往甲○○住處途中，曾聽聞「
悟空」對丙○○表示其所有現金不足支應價款，丙○○乃允諾幫
忙設法，交易過程中「悟空」並與甲○○論及毒品品質，交易後
「悟空」即取走四袋毒品等語，然其所證交易經過情節，核與丙
○○供稱「悟空」僅取走二袋毒品一節，不盡相符，且與甲○○
所陳當天據丙○○告知毒品係其本人購買等語，亦不一致，因認
丙○○所辯上情及王紋儷上開證言，係屬卸責、迴護之詞，不足
採信，已詳予指駁。此乃原審本其職權之行使，對調查所得之證
據定其取捨，為價值上之判斷，顯無違背客觀上之經驗法則與論
理法則。丙○○上訴意旨並未依據卷內訴訟資料，具體指摘原判
決此部分採證認事如何違法或不當，徒憑其個人主觀意思，任意
指摘原審就其係居中介紹或以助成販賣之意思而參與此部分毒品
交易，未詳為調查云云，顯非適法之第三審上訴理由。又原判決
對其事實欄一─(三)所示丙○○意圖營利販入愷他命之犯行，論以
販賣第三級毒品罪，業於理由內說明丙○○先販入五百公克愷他
命而販賣第三級毒品部分已屬既遂，要不因嗣其為配合警方辦案
，另再向甲○○購買愷他命部分因無購買之真意，不得論以該罪
既遂而受影響。丙○○上訴意旨猶執以指摘原判決就此部分對其
論以販賣第三級毒品既遂罪，有所不當云云，顯屬誤會。再者，
量刑之輕重與數罪併罰時應執行刑之酌定，均屬事實審法院得依
職權自由裁量之事項，苟法院已斟酌刑法第五十七條各款所列情
狀而為刑之量定，並依同法第五十一條規定酌定數罪併罰之應執
行刑，既未逾越法定範圍，又未濫用其職權，即不得遽指為違法
。而第二審判決撤銷第一審判決改判時，亦得本於其審判所得心
證資料，斟酌刑法第五十七條所列各款情形，重新考量刑度，除
應受刑事訴訟法第三百七十條禁止不利益變更原則規定之限制外
，對其量刑，並無必須說明何以與第一審判決不同理由之規定。
原判決審酌甲○○本件犯罪之罪數，雖較丙○○為多，但其犯後
已坦承全部犯行，且於警詢中供出他案販賣毒品之人等相關情資
，俾利警方追查，犯後態度甚佳，另丙○○則就其所犯原判決事
實欄一─(三)部分坦承犯行及彼等犯罪情節等一切情狀，而分別對
甲○○、丙○○為刑之量定及定應執行刑，既未逾越法定刑度，
又未濫用自由裁量之權限，雖僅甲○○部分，改判較第一審為輕
之刑，丙○○部分仍為與第一審相同之量刑，但既未違背上開不
利益變更禁止之規定，要難因此遽指為違法。丙○○上訴意旨徒
以其與甲○○分別經第一審諭知應執行有期徒刑七年六月及有期
徒刑十年，乃原審對甲○○改諭知應執行有期徒刑八年六月，而
對丙○○仍與第一審判決同諭知應執行有期徒刑七年六月，有失
公平云云，尚屬無據，亦與法律所規定得上訴第三審之理由不相
適合。另原判決關於丁○○被訴與甲○○販賣愷他命二公斤予丙
○○等人部分，認犯罪不能證明，業就公訴人起訴此部分犯行所
依憑之證據，以該次毒品交易時，丁○○仍與甲○○同住一處，
尚未遷離，且依丙○○所述，丁○○當時雖在場，但與彼等保持
相當距離，未曾與彼等交談或參與交易，是丁○○既仍居住該處
，自難僅因其單純在場遽指其共同販賣，而丙○○、乙○○所證
曾聽聞甲○○告知其販賣愷他命來源為丁○○云云，則均屬傳聞
，殊不足據為認定丁○○本件此部分販賣愷他命犯罪之證據，亦
不待言，至卷附監聽譯文，姑不論其內容並未明顯論及毒品，本
難執為丁○○販賣毒品之補強證據，況其通話時間已在此部分愷
他命交易之後，尤無從據以佐證丁○○有此部分販賣愷他命犯行
，而逐一於理由論述明確。檢察官上訴意旨仍執上開陳詞，主張
原判決認丁○○此部分犯罪不能證明，且未適用毒品危害防制條
例第十七條第一項規定，對甲○○此部分犯行減輕其刑，有違證
據法則與不適用法則之違法云云，客觀上亦顯不足據以辨認原判
決已具備違背法令之形式要件。綜上，本件乙○○、丙○○及檢
察官就丁○○被訴販賣第三級毒品愷他命暨甲○○九十八年七月
二十八日販賣第三級毒品等部分之上訴，均不合法律上之程式，
俱應予駁回。又本件為程序判決，乙○○上訴請求本院指定公益
團體等命其提供義務勞務而為負有負擔之緩刑諭知一節，本院無
從審酌，併此明。
據上論結，應依刑事訴訟法第三百九十七條、第四百零一條、第
三百九十五條前段，判決如主文。
中    華    民    國  九十九  年    十    月  二十八  日
                      最高法院刑事第四庭
                          審判長法官  張  淳  淙
                                法官  劉  介  民
                                法官  蔡  彩  貞
                                法官  魏  新  和
                                法官  徐  文  亮
本件正本證明與原本無異
                                      書  記  官
中    華    民    國  九十九  年   十一   月    三    日
                                                       s

司法院資訊處製作；財團法人民間司法改革基金會備份。
